臺灣板橋地方法院民事判決　　　　　　 95年度家訴字第145號
原　　　告　己○○
訴訟代理人　王世芬律師
被　　　告　乙○○
　　　　　　甲○○
　　　　　　戊○○
　　　　　　丁○○
　　　　　　丙○○
上列當事人間請求給付扶養費事件，本院於中華民國96年1 月24
日言詞辯論終結，判決如下：
    主    文
被告乙○○應自民國95年4 月起至原告終老止，按月給付原告新
台幣參仟元。
被告甲○○應自民國95年4 月起至原告終老止，按月給付原告新
台幣參仟元。
被告戊○○應自民國95年4 月起至原告終老止，按月給付原告新
台幣參仟元。
被告丁○○應自民國95年4 月起至原告終老止，按月給付原告新
台幣參仟元。
被告丙○○應自民國95年4 月起至原告終老止，按月給付原告新
台幣參仟元。
訴訟費用由被告等共同負擔。
本判決所示之扶養費，關於訴訟中履行期已到部分，得假執行。
    事實及理由
一、本件被告經合法通知，未於言詞辯論期日到場，核無民事訴
    訟法第386 條所列各款情形，爰依原告之聲請，由其一造辯
    論而為判決。
二、原告主張：被告5 人均係原告之子女，原告早年赴美國餐廳
    打工賺錢，後來原告之妻亦赴美國靠打毛線賺錢，被告5 人
    遂寄養於原告的岳母家，但是原告均有匯款回台灣予岳母作
    為被告5 人之扶養費。原告之妻目前仍滯留美國紐約市的佛
    光山寺廟，在寺廟擔任義工以謀得居所及三餐。但是原告已
    68歲，病痛纏身，必須經常就診，無法繼續在美國謀生，遂
    返回台灣依賴親友維生，原告目前經濟困難，三餐經常無以
    為繼，已達不能維持生活之程度。原告返回台灣後，居住在
    自有的宜蘭縣蘇澳鎮○○路414 巷21號房屋，此屋是30餘年
    的老房子，原告在美國期間曾委託岳母出租收益，每月僅
    3000 元 租金，原告目前住該址，但經常無錢吃飯而必須至
    台北縣中和市的姐姐王荷香住處才有飯吃。被告乙○○目前
    在青輔會工作，有高薪，被告甲○○在大同公司工作，收入
    不錯，被告戊○○在電腦公司工作，被告丁○○在長榮航空
    擔任空中小姐，被告丙○○甫退伍，被告5 人竟均不願扶養
    原告，亦不願為原告繳納醫藥費。為此原告依民法第1114條
    第1 項第1 款及第1117條規定，訴請被告5 人給付原告扶養
    費用，被告每人每月應給付原告3000元，合計15000 元等語
    。並聲明：被告等應自民國95年4 月起至原告終老止，按月
    給付原告新台幣參仟元；訴訟費用由被告等共同負擔；請求
    依職權宣告假執行。
三、被告5 人均未於言詞辯論期日到場，亦未提出書狀作何聲明
    或陳述。惟被告乙○○、甲○○、丁○○曾於調解時到庭表
    示：原告於25年前去美國，對被告等人不聞不問，在被告等
    人年幼時未盡照顧責任，被告等人幼時均由外婆及母親扶養
    ，況且原告名下還有一間二層樓的透天房子（指宜蘭縣的房
    屋），所以應該不需要由被告扶養，除非原告將該房屋移轉
    予被告等人，被告等人才願意扶養原告等語。
四、按扶養之方法，由當事人協議定之；不能協議時，由親屬會
    議定之，民法第一千一百二十條定有明文。所謂「扶養之方
    法」，稽其意旨應有二，一為迎養於扶養義務人之家，一為
    支給一定生活必需品或費用，後者有定期給付與不定期給付
    ，及設定養贍財產而供扶養權利人使用收益等各種方法。又
    按受扶養權利者，應否與負扶養義務者同居一家而受扶養，
    抑應彼此另居，由負扶養義務者按受扶養權利者需要之時期
    ，陸續給付生活資料或撥給一定財產，由受扶養權利者自行
    收益以資扶養，係屬扶養方法之問題，依民法第1120條之規
    定，應由當事人協議定之，不能協議時，應由親屬會議定之
    。對於親屬會議之決議有所不服，或親屬會議仍不能議定時
    ，始得向法院聲訴，請求法院判決定之（最高法院二十六年
    鄂上字第四○一號、四十五年台上字第三四六號判例參照）
    。準此，關於扶養之方法，倘當事人不能協議時，固應由親
    屬會議定之，如未經親屬會議定之，而受扶養權利人逕向法
    院請求判決給付扶養費，其訴雖屬欠缺權利保護要件，然倘
    受扶養權利人主張請求扶養費，而扶養義務人並未主張以迎
    養於扶養義務人之家或其他扶養方法，縱對扶養費之給付金
    額或給付有無理由之要件予以爭執，仍無所謂扶養方法不能
    協議之問題。
    本件原告主張被告等應分別按月給付扶養費供原告生活之用
    ，被告等人雖均未到庭辯論，然被告乙○○、甲○○、丁○○三人曾於調解時到庭表示被告等人均不願扶養原告。是以
    堪認被告5 人並不爭執其等對原告的扶養方法，自無所謂扶
    養方法不能協議而須由親屬會議決定之情事，原告提起本訴
    ，核無上開判例所示欠缺權利保護要件之情形，應屬合法，
    合先敘明。
五、次按直系血親相互間互負扶養之義務，受扶養權利者，以不
    能維持生活而無謀生能力者為限。前項無謀生能力之限制，
    於直系血親尊親屬不適用之。民法第一千一百十四條第一款
    、第一千一百十七條分別定有明文。所謂不能維持生活，係
    指不能以自己之財產及勞力所得以維持自己之生活而言。所
    謂無謀生能力，並不專指無工作能力者而言，雖有工作能力
    而不能期待其工作（如因病不能工作、因照顧幼兒而無法工
    作等），或因社會經濟情形失業，雖已盡相當之能事，仍不
    能覓得職業者，亦非無受扶養之權利，至扶養權利人對於其
    不能維持生活而無謀生能力之原因是否有過失，則可不問。
    又按扶養之程度，應按受扶養權利者之需要，與負扶養義務
    者之經濟能力及身分定之；負扶養義務者有數人，而其親等
    同一時，應各依其經濟能力分擔義務，民法第一千一百十九
    條、第一千一百十五條第三項分別定有明文。所謂需要，應
    係指一個人生活之全部需求而言，舉凡衣食住行之費用、醫
    療費用、休閒娛樂費等，均包括在內。所謂扶養程度又分生
    活保持義務及生活扶助義務，前者，為父母子女、夫妻間之
    扶養義務，此義務為父母子女或夫妻身分關係之本質的要素
    之一，保持對方即係保持自己。而後者，例如兄弟姐妹間之
    扶養義務，此義務係為偶然之例外現象，為親屬之補助的要
    素之一，須因一方有特殊情形不能維持生活者，他方始負扶
    助之義務。子女對於父母之扶養義務，既係生活保持義務，
    自無須斟酌扶養義務者之給付能力，身為扶養義務者之子女
    雖無餘力，亦須犧牲自己而扶養父母。
六、本件原告主張被告5 人為原告之親生子女，均已成年，原告
    係被告5 人之直系血親尊親屬之事實，業據原告提出被告之
    戶籍謄本為證，堪信為真實。
    本件原告乃27年5 月9 日生，年滿68歲，年紀較大，不能再
    繼續從事勞力工作，其名下僅有房屋一戶即宜蘭縣蘇澳鎮○○路414 巷21號及所落基地，此外別無其他收入，此有本院
    查詢之「稅務電子閘門財產所得調件明細表」1 份在卷可稽
    。又原告之姐王荷香到庭證稱：「我現在住在中和市，原告
    現在有時候住在宜蘭，有時候到我這裡住，我的身體不太好
    ，所以原告有時候來照顧我。原告現在沒有上班，原告現在
    每天陪我，在我家拖地，有時候陪我看醫生。原告現在到我
    家裡吃飯，原告到我這裡來來去去，原告現在真的是沒有錢
    吃飯」等語。依此調查，原告雖名下有房屋一戶，惟地處宜
    蘭縣蘇澳鎮之偏遠鄉下，目前供原告棲身，則原告已不能再
    利用該屋謀利，況原告年紀老大，已無勞動能力，是以，原
    告主張其不能以自己之財產及勞力所得以維持自己生活而請
    求被告等人負擔扶養義務，應屬有理。
七、關於被告5人之扶養能力：
    被告乙○○係60年8 月3 日生，35歲，被告甲○○係62年8
    月23日生，33歲，被告戊○○係66年5 月1 日生，29歲，被
    告丁○○係69年5 月29日生，26歲，被告丙○○係71年8 月
    19日生，24歲，此有被告5 人之戶籍謄本共4 份在卷可稽，
    是以被告等人均屬青壯年且有勞動能力。
    又查，被告乙○○任職於行政院青年輔導委員會、致理技術
    學院、國立空中大學、國際生命線協會、國際經濟商管學生
    會等，個人94年度收入約0000000 元，此有本院查詢之「稅
    務電子閘門財產所得調件明細表」1 份在卷可稽。
    又查，被告甲○○任職中華映管股份有限公司，個人94年度
    薪資所得885842元，此有本院調取其94年度綜合所得稅申報
    書資料1份 在卷可稽。
    又查，被告戊○○任職美商艾比希股份有限公司，94年度薪
    資所得828396元，此有本院調取其94 年 度綜合所得稅申報
    書資料1 份在卷可稽。
    又查，被告丁○○任職長榮航空股份有限公司，94年度薪資
    503583元，此有本院調取其94年度綜合所得稅申報書資料1
    份在卷可稽。
    至於被告丙○○因甫退伍不久，尚無報稅資料。
    依上開資料所示，被告5 人係青壯年且受有教育，具相當專
    業謀生能力，均能在社會上謀得良好工作及擁有固定收入。
    依前所述，子女對於父母之扶養義務，係屬「生活保持義務
    」，身為扶養義務者之子女縱無餘力，亦須犧牲自己而扶養
    父母。再者，本院衡量被告5 人之年齡、身分等，認由被告
    5 人平均分擔原告之扶養費，較為公平合理。
八、按扶養之程度，應按受扶養權利者之需要，與負扶養義務者
    之經濟能力及身分定之。被告應負擔之扶養程度如何始為合
    理，茲審酌如下：
(一)原告目前定居宜蘭縣，參酌行政院主計處公布之宜蘭縣地區
    94年度每人每月消費支出平均標準為15706 元，因此原告每
    月消費標準若依15000 元計算，由被告5 人平均分擔，則被
    告5 人每人每月應分擔原告之扶養費為3000元。從而，原告
    請求被告5 人應分別自起訴時起即95年4 月起，按月各給付
    原告扶養費3000元，為有理由，應予准許。
(二)本件乃命履行扶養義務之判決，係屬民事訴訟法第389 條第
    1 項第2 款之判決，且因本判決之宣示，已成定期給付之性
    質，亦屬民事訴訟法第427 條第2 項第8 款之「其他定期給
    付」，法院均應依職權宣告假執行，爰依上開規定就前開所
    命已到期部分，依職權為假執行之宣告。
九、訴訟費用負擔之依據：民事訴訟第78條、第85條第1項。
中　　華　　民　　國　　96　　年　　2 　　月　　7 　　日
                      家事庭法　官　黃惠瑛
以上正本係照原本作成
如對本判決上訴，須於判決送達後20日內向本院提出上訴狀
中　　華　　民　　國　　96　　年　　2 　　月　　7 　　日
                            書記官　 楊振宗
